【裁判字號】    91,交上易,378
【裁判日期】    920411
【裁判案由】    過失傷害
【裁判全文】
臺灣高等法院刑事判決                          九十一年度交上易字第三七八號
    上  訴  人  臺灣板橋地方法院檢察署檢察官
    上  訴  人
    即  被  告  甲○○
    選任辯護人  黃炳飛律師
右上訴人因被告過失傷害案件，不服臺灣板橋地方法院九十年度交易字第三七七號，
中華民國九十一年七月三十日第一審判決（起訴案號：臺灣板橋地方法院檢察署八十
九年度偵字第一七三二０號），提起上訴，本院判決
如左：
    主  文
原判決撤銷。
甲○○因過失傷害人致重傷，處有期徒刑陸月，如易科罰金以佰元折算壹日。
    事  實
一、甲○○於民國八十九年六月二十一日晚間九時許（起訴書誤載為九時二十分許）
    ，騎乘車牌號碼ＡＳＤ（起訴書誤載為ＡＲＤ）─五九０重型機車，沿臺北縣板
    橋市○○路○段由西往東（即板橋往中和市）方向行駛，甫通過臺北縣板橋市○
    ○路○段與長安街交岔路口，繼續往前行駛時，在該未劃分快慢車道之市區道路
    ，本應注意駕駛人行車速度，在市區道路，時速不得超過四０公里；且機器腳踏
    車在未劃分快慢車道之道路，應靠右行駛；應注意車前狀況，隨時採取必要之安
    全措施，以避免危險之發生。而依當時情形為晴天、夜間有照明，路面乾燥無缺
    陷、無障礙物、視線良好等情況，並無不能注意之情事。詎甲○○竟疏於注意，
    仍貿然以約時速五十公里之速度超速行駛，且未靠車道右側行駛，反行駛於接近
    道路中央分隔島處，復未注意車前狀況，隨時採取必要之安全措施，適有江瑞堂
    騎乘車牌號碼ＱＳＲ─六四九輕型機車自民生路一段三五號住處行人步道前駛出
    ，為橫越民生路前往住處對面長安街上，本應注意汽車在雙向二車道行駛時，均
    應在遵行車道內行駛，不得橫越車道，竟未從長安街前行，而騎乘機車自行人步
    道由南往北方向橫越民生路一段三五號前由西往東方向之民生路車道，擬斜穿該
    車道前往住處對面長安街。甲○○疏未注意車前狀況，未能及早發現江瑞堂行車
    動向，於發現江瑞堂人車在前時已煞避不及，致其機車車頭擋風板撞擊江瑞堂機
    車之左側腳踏板，且因撞擊力道甚大，致江瑞堂騎乘之機車順時針旋轉一百八十
    度，人車倒地，江瑞堂因而受有頭部外傷併顱內出血及水腦症之傷害。江瑞堂經
    人狀態，造成身體有重大不治之傷害之重傷害。甲○○肇事後，於有偵查犯罪職
    權之公務員發覺犯罪前，即主動向前往現場處理車禍之臺北縣警察局海山分局海
    山派出所警員石碗竹坦承肇事，自首而接受裁判。
二、案經臺灣板橋地方法院檢察署檢察官指定被害人江瑞堂之兄乙○○為代行告訴人
    ，並由乙○○訴由臺灣板橋地方法院檢察署檢察官偵查起訴。
    理  由
壹、認定犯罪事實所憑之證據及理由
一、被害人江瑞堂於八十九年十月二十七日仍喪失意識，日常生活需人照料等情，有
    長庚紀念醫院出具之診斷證明書在卷可稽（見偵查卷第五三頁），則被害人顯因
    喪失意識而不能行使告訴權，又被害人已成年、無配偶，故亦無法定代理人或配
    偶得獨立行使告訴權，從而，臺灣板橋地方法院檢察署檢察官依刑事訴訟法第二
    百三十六條第一項規定，於八十九年十月二十四日，依聲請指定被害人之兄乙○
    ○為代行告訴人（見偵查卷第四一頁），代行告訴人乙○○對上訴人即被告甲○
    ○提出傷害告訴，自屬合法有據，合先敘明。
二、被害人於上揭時、地騎乘機車與被告甲○○所騎乘機車發生碰撞，致被害人受有
    頭部外傷併顱內出血及水腦症之傷害，雖經緊急送醫治療，現仍喪失意識，呈植
    物人狀態等情，已據代行告訴人指訴歷歷，並提出診斷證明書附卷為證（見偵查
    卷第五三頁）。又被害人於八十九年六月二十一日晚間十一時三十五分許，轉至
    長庚紀念醫院林口醫學中心急診、住院治療，到院時意識不清、左側瞳孔放大，
    病情危急。醫院針對被害人顱內出血情形，立即進行開顱手術取出血塊，其於九
    十年九月十九日回診時仍呈意識不清狀態等情，有財團法人長庚紀念醫院九十年
    十月五日長庚院法字第八四六號函附卷可稽（見原審卷第二八頁）。被害人既
    經長久治療仍意識不清，呈植物人狀態，應合於刑法第十條第一項第六款所指於
    身體有重大不治之傷害之重傷害。
三、被告與被害人之機車碰撞點之認定
    (一)依卷附事故現場照片及警製道路交通事故調查報告表所附事故現場圖所示（見
      偵查卷第九至十二頁），被害人之機車以車頭向南倒在台北縣板橋市○○路○
      段三五號前，民生路一段由西往東方向，於通過長安街口後，與道路中央分隔
      島上所立交通號誌桿東西方向距離為九．一公尺，與道路中央分隔島距離為
      四公尺（計算至機車尾端）；被告之機車則車頭向東倒在民生路一段三五號前
      ，民生路一段由西往東方向，於通過長安街口後，與道路中央分隔島上所立
      交通號誌桿東西方向距離為十二公尺（計算至機車尾端），與道路中央分隔島
      距離為０．二至０．三公尺，且碰撞後散落物分布在機車附近，並參酌被告於
      警訊時即供稱於通過長安街口後，才發生碰撞（見偵查卷第五頁背面），堪認
      被告與被害人之機車發生碰撞地點，應係在民生路一段由西往東方向，於通過
      長安街口後，前行至自道路中央分隔島上所立交通號誌桿起算約九公尺，並
      靠近道路中央分隔島處。
    (二)代行告訴人雖指稱二車碰撞點應在民生路一段西往東方向與長安街交岔口等語
      ，惟此為被告所堅決否認，且被害人受傷後神智不清，本院無由訊問查明。經
      本院前往現場履勘結果，民生路一段西往東方向與南北向之長安街，並非垂直
      交岔，而係長安街以大角度斜向東方向與民生路相交，民生路由西向東方向靠
      近民生路一段三五號側，其與長安街之路口人行道至道路中央分隔島上所立
      交通號誌桿東西方向距離有十一公尺，則被害人機車倒下處距離交岔路口即逾
      二十公尺之多，以被害人與被告皆係駕駛機車，車輛重量相近，且由被害人機
      車主要受損位置為左側腳踏板，被告之機車係車頭擋風板，有車輛受損照片可
      據（見偵查卷第十、五二、六七頁），而被告係由西向東行駛，足認被告之機
      車係以車頭碰撞被害人之機車左側車身，如碰撞地點在交岔路口，以物理作用
      判斷，信不可能被告之機車於碰撞後，能將橫向之被害人之機車往前推行達二
      ０公尺之遠。代行告訴人所指上情，反於事理，不能採取，併予敘明。
四、被害人行車動向之認定
    (一)代行告訴人始終表明被害人車行方向係要從民生路一段三五號住處由長安街南
      向北方向行駛橫越民生路，前往對面長安街，且參以被告係沿民生路一段西向
      東行駛，而以車頭撞及被害人之機車左側車身情節。又被告經法務部調查局進
      行測謊鑑定結果，被告稱：(1)案發時其與江瑞堂同方向行駛；(2)案發時其與江
      瑞堂非反方向行駛之問題，呈情緒波動反應，研判有說謊等語，有法務部調查
      局九十年十月二十三日陸(三)字第九００六二二四一號測謊報告書在卷足憑（
      見原審卷第三二頁），足認被告之機車係由西向東方向行駛，而與由南向北行
      駛之被害人機車發生碰撞。
    (二)被害人係居住於民生路一段三五號之大樓，於甫出大樓大門左轉至大門前騎乘
      停放於該處之機車外出，隨即與被告之機車發生碰撞等情，經代行告訴人指訴
      綦詳，且有出入大樓大門監視錄影帶翻拍照片在卷可憑（見原審卷第一四二頁
      ），並經本院履勘出入大樓大門監視錄影帶明確，有勘驗筆錄在卷可按（見本
      院卷第一一七頁）。又經本院履勘事故現場，上開大樓前有騎樓，騎樓前有行
      人步道，步道前即為車道。騎樓與行人步道高低落差約五公分至九公分，行人
      步道與車道高低落差約十五至十七公分，民生路一段三五號左側與長安街口，
      自行人步道騎下車道有一殘障用斜坡，有勘驗筆錄、現場圖在卷可憑（見本院
      卷第九一、九二、九六頁）。機車由民生路一段三五號大門前欲橫越民生路前
      往對面長安街上，如前所述，長安街由南向北係與民生路一段係呈現大角度斜
      向東方向交岔，因是否爭取時間或便宜行事，除不論有無使用殘障用斜坡，依
      規定先騎到長安街，再沿長安街向北前行橫越民生路，迂行駛較遠距離外，
      以該處騎樓與行人步道、行人步道與車道之高低落差不大，騎乘機車直接騎下
      行人步道，再由行人步道直接騎下車道，並無明顯不可能或不便存在，應為可
      能採取之方式。參以證人即大樓管理員屠禎祥於本院審理時結證：一般機車從
      大門要下民生路車道都是從殘障用斜坡下去，很少有直接從行人步道而不從殘
      障用斜坡下去情形，但有時紅綠燈變換，機車會從大門前直接下去民生路車道
      ，而沒有從殘障用斜坡下去等語（見本院卷第九三頁），足認被害人直接從大
      樓大門左側附近直接騎乘機車進入民生路之可能性，不能予以排除。而如被害
      人係依規定從殘障用斜坡下到長安街，循長安街車道，橫越民生路，並與被告
      之機車發生碰撞，則二部機車之碰撞點，應係在長安街、民生路一段交岔路口
      ，信無可能如前所述係在民生路一段由西往東方向，於通過長安街口後，前行
      約二０公尺處。如被害人係自大樓大門前附近，直接由行人步道下至民生路車
      道，未經由殘障用斜坡，而在上開處所發生碰撞，則合情合理。由上開說明，
      被害人由大樓大門附近騎乘機車，未由殘障用斜坡下去長安街車道，而由大門
      附近下去民生路車道，並橫越民生路前往對面長安街，應可認定。代行告訴人
      所指被害人係自殘障斜坡下去長安街，沿長安街向北行駛橫越民生路等情，並
      不足取，併予說明。又經本院勘驗出入大樓大門監視錄影帶，雖發現有一部汽
      車於事發時停放在大門前民生路上（見本院卷第一一七頁），惟從大門既可看
      見該汽車車尾，則汽車後方顯然仍有相當多空間可供機車直接下去民生路，被
      害人自汽車後方行人步道直接下去民生路，並無任何困難，即不足據此汽車停
      放狀況認為被害人已不可能自行人步道直接下去民生路，附此說明。又被害人
      雖腳部略有行動不便，惟其既騎乘機車，直接自行人步道騎下高低落差約十五
      至十七公分之民生路車道，應屬無礙，併此敘明。
五、被告於本件行車事故有過失之認定
    (一)按駕駛人行車速度，依標誌之規定，無標誌者，在市區道路，時速不得超過四
      ０公里；機器腳踏車在未劃分快慢車道之道路應靠右行駛，九十年六月一日修
      正施行前道路交通安全規則第九十三條第一項第一款、第九十九條第一項第一
      款定有明文。本件事故後，道路交通安全規則第九十三條、第九十九條已修正
      ，並自九十年六月一日施行，應適用行為時之道路交通安全規則，附此說明。
      又按汽車行駛時，駕駛人應注意車前狀況，並隨時採取必要之安全措施，道路
      交通安全規則第九十四條第三項亦有明文。
    (二)依卷附事故現場照片及警製道路交通事故調查報告表所附事故現場圖所示，事
      故地點為市區道路○○○路一段西向東車道寬為十三公尺，限速時速四０公里
      ，又事故發生時，並未劃設快慢車道。被告之機車係倒在靠近道路中央分隔島
      約二０至三０公分處，即散落物亦接近道路中央分隔島。被告於警訊、檢察官
      訊問及原法院、本院審理時均供述行車時速約五０公里；四０至五０公里等語
      （見偵查卷第五頁背面、第三一頁背面、原法院卷第三二七頁、本院卷第五三
      頁），且徵以碰撞情形嚴重，而被害人甫自路旁起步未久，時速不可能過快，
      能造成嚴重碰撞，被告應有高速行駛，否則無以致之，則被告有以約時速五０
      公里之速度超速行車，已堪認定。又由上開碰撞地點，足堪認定被告於未劃分
      快慢車道之道路騎乘機車，並未依規定靠右行駛，而行駛在道路靠近道路中央
      分隔島處。又撞擊點既在靠近道路分隔島處，而被害人係要橫越民生路，足見
      被害人已自路邊行駛一段不短距離，方與被告之機車發生碰撞。被告於本院審
      理時供述：被害人如何騎車伊不清楚，伊發現被害人時，機車已在伊右前方。
      伊未看到被害人自行人步道騎下來，伊未看到被害人從何處騎到伊右前方，伊
      看到被害人時，就發生碰撞；伊不知道被害人從哪裡冒出來，被害人突然出現
      在伊右前方等語（見本院卷第一一一至一一四頁、第一三一頁）。而事故現場
      道路寬廣，視野並無任何障礙，如被告有注意車前狀況，以被害人之行車動向
      ，當可輕易發現被害人自大樓大門附近行人步道直接騎下民生路，橫越民生路
      ，而仍有相當餘裕空間及時間採取煞車或避讓措施，以避免發生事故。被告既
      對被害人之行車動向，絲毫未覺，其未注意車前狀況，並隨時採取必要之安全
      措施，信可認定。
    (三)雖代行告訴人指稱被告有闖紅燈情事，惟被告始終否認其事，代行告訴人並未
      舉出證據證明。且經送請台灣省臺北縣區車輛行車事故鑑定委員會、臺灣省車
      輛行車事故覆議鑑定委員會、中華民國車輛交通事故鑑定技術研究學會鑑定結
      果，均無法研判被告有無闖紅燈等語，有台灣省臺北縣區車輛行車事故鑑定委
      員會九十年二月九日北鑑字第九０００八五號函、中華民國車輛交通事故鑑定
      技術研究學會九十一年一月七日九一車鑑字第六七號函及臺灣省車輛行車事故
      覆議鑑定委員會九十年四月十九日府覆議字第九００五０八號函附卷可參（見
      偵查卷第六一頁、第七一、七二頁及原審卷第一九四頁）。原法院復函請法務
      部調查局就被告有無闖紅燈行為進行測謊，據覆測謊係以曾否從事具體行為作
      為測試標的，有意義之行為不因時間長短而遺忘，故有記憶之特性。而紅綠燈
      變化不已，行人以燈號變化決定行止，為一內在知覺歷程，測謊所能測試者僅
      為外在行止肇事之有無，內在知覺歷程與記憶無關，非測謊範圍測試結果，無
      從驗證等語，有法務部調查局九十一年一月二十一日調科參字第０九一０００
      二七九四０號函在卷可按（見原審卷第一九八頁）。是以並無確實事證證明被
      告闖紅燈，即不能認定被告有闖紅燈情事，附此說明。
    (四)公訴意旨雖認被告有未於行人穿越道前減速慢行之過失情節，然被告係在通過
      交岔路口一段距離後，始發生事故，並非於交岔路口之行人穿越道發生，不能
      認為被告有該違規情形，併予敘明。
六、被害人於本件事故有行車違反交通法規情形之認定
    (一)按汽車在雙向二車道行駛時，均應在遵行車道內行駛，九十年六月一日修正施
      行前道路交通安全規則第九十七條第一款定有明文。
    (二)如理由壹、四所述，被害人行車動向，係由大樓大門附近騎乘機車，未由殘障
      用斜坡下去長安街車道，沿長安街前行，而由大門附近下去民生路車道，並橫
      越民生路前往對面長安街，則被害人騎乘機車有未在遵行車道行駛，而恣意橫
      越民生路車道情形，應可認定。
    (三)被告固指稱被害人騎乘機車未戴安全帽，致造成嚴重傷害等語，惟被害人有無
      戴安全帽與事故之發生，並無關連，僅與所造成傷害程度有關，且不影響行為
      與結果間有相當因果關係之認定，本院爰不予認定，附此說明。
七、被害人因本件事故發生重傷害之結果，被告之過失行為，與被害人所受傷害結果
    ，即有相當因果關係。
八、被告於肇事後，在有偵查犯罪職權之公務員發覺犯罪前，即主動向前往現場處理
    車禍之臺北縣警察局海山分局海山派出所警員石碗竹坦承肇事等情，已據證人石
    碗竹於原法院審理時結證屬實（見原審第一八四、一八五頁）。雖證人石碗竹證
    述：伊問肇事機車係何人所有，何人駕駛時，被告即將證件交由伊登記，且在交
    通事故草圖上簽名，伊因此得知係被告肇事等語，足認被告並未口頭向警員自首
    ，惟坦承犯行並不拘形式，由被告之上開行為已足以表示其有向警員坦承肇事，
    即係自首無訛。代行告訴人指被告並未向警員申告犯罪事實，應非自首等情，即
    不足取。
貳、本院對被告所為辯解之判斷
一、訊據被告否認其於本件事故有過失責任，並辯稱：伊雖有超速行駛，且行駛於中
    間車道，然事故係因被害人逆向行車所致，且因被害人未戴安全帽，故造成嚴重
    傷害等語。
二、經查，被告有超速行車、未靠右行駛及未注意車前狀況，並隨時採取必要之安全
    措施等情，已如理由壹、五所述。被害人固然有未在遵行車道行駛，而橫越道路
    之違規情形，惟並不影響被告有過失行為之認定。至於被害人有無戴安全帽，核
    與本件事故之發生，並無關連，僅與所造成傷害程度有關，且不影響行為與結果
    間有相當因果關係之認定，已如理由壹、六、(三)所述，猶不影響被告之過失責任
    。是以被告所辯乃卸責之詞，不足採信。事證明確，被告犯行堪以認定，應依法
    論科。
、論罪之理由
一、核被告所為，係犯刑法第二百八十四條第一項後段之因過失傷害人致重傷罪。
二、被告於肇事後，自首而接受裁判，爰依自首之規定減輕其刑。
肆、本院撤銷原判決之理由
一、原判決以被告罪證明確，據以論罪科刑，固非無見。惟原判決認定被告有未注意
    車前狀況，並隨時採取必要之安全措施之過失情形，並未說明認定之依據，判決
    理由不備，即有違誤。又被告於本院審理時已賠償被害人新台幣（下同）一百萬
    元，有支票及代行告訴人所出具收據影本在卷可稽（見本院卷第一四八頁）。原
    判決於量刑時未及審酌，而以被告並未賠償為量刑之依據，亦有不合。
二、被告上訴意旨仍執前詞，否認犯罪，並以原判決量刑過重為由；公訴人依代行告
    訴人之請求，以原判決量刑過輕為由，分別指摘原判決不當，提起上訴，雖均無
    理由，惟原判決既有上開可議之處，即屬無可維持，應由本院予以撤銷。
伍、本院自為判決之理由
一、本院爰審酌被告之過失程度不輕，造成被害人受傷嚴重，且被告迄未能與被害人
    達成民事和解，惟仍姑念被害人違規橫越車道，違規情節嚴重，於本件事故之發
    生，不能僅歸咎於被告。且被告素行良好，於本院審理時已先行賠償被害人一百
    萬元，及參酌被告所犯之罪法定刑為一年以下有期徒刑、拘役或五百元以下罰金
    等一切情狀，量處如主文第二項所示之刑。
二、按刑法第四十一條有關易科罰金之規定，業經立法院於九十年一月四日修正通過
    ，並經總統於同年月十日明令公佈，同年月十二日生效。觀諸上開修正後得易科
    罰金之規定「犯最重本刑為五年以下有期徒刑以下之刑之罪，而受六個月以下有
    期徒刑或拘役之宣告，因身體、教育、職業、家庭之關係或其他正當事由，執行
    顯有困難者，得以一元以上三元以下折算一日，易科罰金。但確因不執行所宣告
    之刑，難收矯正之效或難以維持法秩序者，不在此限。併合處罰之數罪，均有前
    項情形，其應執行之刑逾六月者，亦同」，較修正前同條所定「犯最重本刑為三
    年以下有期徒刑以下之刑之罪，而受六月以下有期徒刑或拘役之宣告，因身體、
    教育、職業、或家庭之關係，執行顯有困難者，得以一元以上三元以下折算一日
    ，易科罰金」，顯然為有利於被告。被告係犯最重本刑一年以下有期徒刑以下之
    罪，且受六個月以下有期徒刑之宣告，合於上開修正後規定，爰依修正後規定，
    諭知易科罰金之折算標準。
陸、適用之法律
一、刑事訴訟法第三百六十九條第一項前段、第三百六十四條、第二百九十九條第一
    項前段。
二、刑法第二條第一項前段、第二百八十四條第一項後段、第六十二條前段、第四十
    一條第一項前段。
三、罰金罰鍰提高標準條例第一條前段、第二條。
本案經檢察官劉永清到庭執行職務。
中      華      民      國    九十二    年      四      月     十一     日
                              臺灣高等法院刑事第二十庭
                                  審判長法  官  葉  麗  霞
                                        法  官  鄧  振  球
                                        法  官  李  錦  樑
右正本證明與原本無異。
不得上訴。
                                        書記官  郭  台  發
中      華      民      國    九十二    年      四      月     十五     日
附錄：本案論罪科刑法條全文
刑法第二百八十四條第一項
因過失傷害人者，處六月以下有期徒刑、拘役或五百元以下罰金，致重傷者，處一年
以下有期徒刑、拘役或五百元以下罰金。
從事業務之人，因業務上之過失傷害人者，處一年以下有期徒刑、拘役或一千元以下
罰金，致重傷者，處三年以下有期徒刑、拘役或二千元以下罰金。


司法院資訊處製作；財團法人民間司法改革基金會備份。
